【裁判字號】    94,上易,422
【裁判日期】    951130
【裁判案由】    竊佔
【裁判全文】
臺灣高等法院臺南分院刑事判決         94年度上易字第422號
上  訴  人
即  被  告  丁○○
上列上訴人因竊佔案件，不服臺灣臺南地方法院93年度易字第18
號，中華民國94年6月22日第一審判決（起訴案號：臺灣臺南地
方法院檢察署92年度偵續字第107號），提起上訴，本院判決如
下：
    主  文
原判決關於「丁○○意圖為自己不法之利益，而竊佔他人之不動
產，處有期徒刑陸月，如易科罰金，以佰元折算壹日」部分撤
銷。
丁○○被訴上開部分免訴。
    理    由
一、公訴意旨略以：被告丁○○明知坐落台南縣麻豆鎮○○○段
    20-7號及20-8地號土地（以下簡稱系爭土地），為丙○、甲○○及乙○○等三人共有，竟意圖為自己不法之利益，於民
    國89年3月間，未經丙○等人同意，竊佔系爭土地（如土地
    複丈成果圖編號20-7B部分70平方公尺及20-8C部分90平方公
    尺經本院囑託臺南縣麻豆地政事務所重新複丈後之面積），
    建造丁○○亡父邱文獻墳墓於其上。嗣為丙○、甲○○及乙○○三人於91年4月間發現報警查獲。因認被告丁○○涉有
    刑法第320條第2項之竊佔罪嫌云云。
二、訊據被告丁○○矢口否認有何竊佔犯行，辯稱：伊於76年間
    ，以新台幣（下同）3萬元向張丙上、張謝恨夫妻承買坐落
    台南縣麻豆鎮○○○段第18-3地號土地應有部分3分之1，再
    以之與李丁旺（即告訴人丙○之夫、甲○○、乙○○之父）
    交換系爭土地使用，伊並補貼李丁旺1萬元差額。伊母親於
    80 年12月20日過世，於81年1月10日起即安葬於系爭土地。
    89 年3月間因父親過世，再將父親與母親合葬於系爭土地上
    。伊僅擴大墓穴，原墓園之範圍並未擴大。另縱認被告上開
    交換土地使用之辯解不足採信，惟告訴人遲至91年7月4日始
    提出告訴，已逾10年之追訴時效，亦應為免訴判決等語。
三、經查：
  (一)系爭土地為告訴人丙○、甲○○及乙○○三人於82年8月23
    日辦理繼承登記，應有部分各3分之1等情，有系爭土地土地
    登記簿謄本二份在卷可稽（見偵查卷第16～19頁）。
  (二)被告佔用系爭土地，於如土地複丈成果圖編號20-7B、20-8C
    部分所示，起建父母墳墓等情，為被告所供承，並據本院及
    原審分別履勘現場後，並囑託臺南縣麻豆地政事務所派員到
    場測量屬實，有原審93年9月24四日履勘筆錄、本院95年4月
    6 日勘驗筆錄、照片及台南縣麻豆鎮○○○段20-7、20-8、
    18-3之複丈成果圖在卷可查（見原審(一)卷第70～77頁、原審
    (二)卷第3～5頁、本院卷第102～103頁、第116、117頁）。
  (三)被告雖辯稱伊以向張謝恨夫妻所購買之18-3號土地應有部分
    3分之1與李丁旺所有之系爭土地交換使用，只是尚未登記，
    並提出與張謝恨夫妻之切結書為憑，主張伊為有權占有云云
    。惟查：
  1.被告與張謝恨夫婦所述有關交易時間、金額等重要事項均不
    相符；證人即同段18 -3地號原土地所有權人張謝恨之夫張
    丙上於偵查及原審固證稱：「伊以三萬元將該地賣給被告，
    但沒契約書，沒登記，有五、六年之久，伊賣給丁○○的土
    地是和邱金海、邱文貴兄弟共有」等語（見續偵卷第29 頁
    及原審(二)卷第52頁）。惟被告於偵查中卻供稱：「伊購買該
    地係在十多年前，金額一萬多元等語」（見續偵卷第29頁）
    。交易雙方就上開土地交易所述之時間、金額均不一致，則
    張丙上所供出售予被告之土地，是否為與李丁旺共有之土地
    ，即有可疑。何況張謝恨所有同段18-3地號土地，其應有部
    分3分之1，早於77年3月5日即已設定權利價值50萬元之第一
    順位抵押權予其女李張美惠，債務人為其夫張丙上等情，有
    土地登記簿謄本在卷可憑（見發查卷第3～4頁）。該抵押權
    迄92年11月10日（即偵查中）始辦理塗銷登記，亦有台南縣
    麻豆地政事務所93年3月25日函附土地建物異動清冊可稽。
    倘該土地已在76年間交換予李丁旺使用，張謝恨、張丙上夫
    妻自無可能再於77年3月5日設定抵押權予李張美惠。又證人
    張謝恨於94年6月8日原審證稱：「這塊土地是我出的錢，登
    記在我的名下…我先生前幾天有跟我說賣給丁○○3萬元，
    今天早上出庭之前，怕我忘記，又再跟我講1次」等語（原
    審(二)卷第132頁）。上開18之3地號土地既為張謝恨出錢所購
    買，且登記為張謝恨所有，張謝恨對於張丙上已將土地以3
    萬元出售予丁○○，竟不知情，於當日出庭前甚至需再由張
    丙上提醒，顯不尋常。從而，被告辯稱伊向張謝恨夫婦以3
    萬元購買18之3地號土地，並提出切結書為據，尚難憑採。
  2.被告另辯稱與李丁旺交換土地使用云云，惟查李丁旺已死亡
    ，亦無任何文書、契據等書證或其他知情之人證可資證明，
    明顯與一般不動產交易常情有違。(1)查系爭土地面積合計達
    636平方公尺，原為李丁旺單獨所有。另同段18-3號土地面
    積為1434平方公尺，張謝恨應有部分為3分之1，分割後之面
    積亦可達478平方公尺。被告向張謝恨購買其在18-3地號土
    地之應有部分3分之1，與李丁旺交換系爭土地，竟均未委由
    代書處理，亦無任何文書、契據等書證或有其他知情之人證
    可資證明，已與一般不動產交易常情不合；又該三筆土地均
    未登記有被告名義，倘確實如被告所述，雙方「已完成」買
    賣交換之行為，被告竟未要求李丁旺書立字據以保障己身使
    用換得之土地及將來請求登記之權利，此更與一般交易習慣
    相違，實令人難以想像。(2)況且系爭土地面積既達636平方
    公尺，張謝恨18-3地號土地縱分割後之面積僅478平方公尺
    ，被告稱因此曾補差額一萬元予李丁旺，惟亦無任何收據、
    憑證可為有利之證明，與土地交易習慣，亦有不合。再者，
    系爭土地之面積既大於所欲交換之18-3地號土地面積，且交
    換當時18之3地號土地上尚存有50萬元之抵押權設定，衡情
    李丁旺應並不至於以面積較大、無抵押權設定之土地，向被
    告換取面積較小、且已設定抵押權50萬元之土地，倘日後張
    丙上無力償還李張美惠之50萬元借款，遭聲請拍賣該筆土地
    取償，李丁旺豈非兩頭落空，顯與常理相違背。被告雖辯稱
    李丁旺取得張謝恨18之3應有部分後，該筆土地全部持分歸
    李丁旺一人，並與其土地南北相連一片，被告取得系爭土地
    後，其土地自北至南（溪邊）亦連成一片，而有交換之必要
    云云，惟參酌上開諸多疑點，且無任何實據可佐，被告此部
    分之辯解，亦難憑採。(3)證人鍾石墻於原審證稱：「李丁旺
    過世以後，我向李丁旺的太太丙○租一半土地做漁塭使用，
    從土地的中間往南到溪邊，包括18-3地號整筆土地。我只知
    道那些土地都是李丁旺的，並不認識張謝恨、張丙上。張謝
    恨、張丙上在我租用土地期間，並未出面干涉我使用」等語
    （原審(二)卷第40頁）。依證人鍾石墻之證詞，其租用土地之
    範圍似乎包含張謝恨所持分之3分之1土地。惟鍾石墻亦證稱
    ；「丙○並未帶我去看土地界址，因為原先該地就是漁塭，
    我只是重新整修」等語（原審(二)卷第40頁）。可見鍾石墻只
    是就18-3土地承租當時之現狀使用，並未新闢漁塭使用。李
    丁旺過世後，其繼承人丙○、甲○○、乙○○並未繼續使用
    ，李丁旺在世時，是否已將張謝恨分管之18-3地號土地闢為
    漁塭使用，亦無證據足資證明。被告辯稱張謝恨並未干涉鍾
    石墻使用18-3地號土地，固可推論張謝恨已出售18-3地號土
    地予被告，惟相對而言，亦可推認正因為李丁旺並未逾越分
    管界址闢建漁塭，所以張謝恨夫妻自不可能干涉李丁旺或之
    後租用土地之鍾石墻使用。是被告以張謝恨夫妻未干涉李丁
    旺或鍾石墻使用為由，主張張謝恨已出售18-3地號土地予被
    告，被告再與李丁旺交換使用云云，亦嫌無據。
  3.被告於原審供述：「（問：你何時開始使用系爭土地（即編
    號20-7、20-8）？）民國76年與告訴人父親說好，78年開始
    使用。（問：地有租人種菜？）有租邱大瓊，但沒有跟他拿
    租金。（問：何時開始租他？）76年講完沒有多久，就租他
    種菜，沒有拿租金。」等語，（原審卷第124頁），另依證
    人邱謝簽（即邱大瓊之配偶）於原審證稱：「（問：妳或你
    先生有向丁○○租地種菜？）有。（問：租地費用？）他沒
    有拿租金。（問：你租的時候有無墳墓？）我們租地種菜的
    時候沒有墳墓，他母親要下葬該處才沒有租。」（原審卷第
    121、122頁），告訴人甲○○於本院陳稱：「（問：81 年
    的時候是否知道土地被作為墳墓使用？）81年的時候我們土
    地並沒有被作為墳墓使用。我們82年繼承的時候政府有發一
    張農地使用證明給我們，如果上面有墳墓不可能發給我們農
    地使用證明。當時他母親並不是在那裡的。（問：系爭土地
    有無在使用）我父親81年過世後，土地我們都沒有在用，曾
    經有讓鍾石墻做過一年魚塭，其他時間都沒有在使用。」（
    原審卷第35、47頁），參諸卷附系爭土地之80年（局部放大
    版，為80年1月22日、80年11月2日拍攝）、81年、82年、83
    年之航照圖，其中80年、81年航照圖均有橫條種菜痕跡、沒
    有墳墓，82年航照圖有圓形痕跡，83年航照圖沒有該圓形痕
    等情（審判長請被告指出83年航照圖上墳墓位置後，經合議
    庭審視被告所指墳墓位置），堪認本件被告至遲於80年間（
    即上開局部放大航照圖之拍攝時間），已占有使用系爭土地
    ，並無償出租予邱大瓊作為耕作之用。
  4.綜上所述，本件被告無權源而無償出租系爭土地予邱大瓊作
    為耕作之用嗣並起建墳墓，亦無證據足資證明有交換土地之
    占有權源，顯有為自己不法利益之意圖，是被告涉有竊佔犯
    行事證甚為明確。且本件竊佔犯行於彼時即至遲於80年間（
    上開局部放大航照圖之拍攝時間）即已成立。
四、按案件時效已完成者，應諭知免訴之判決，刑事訴訟法第30
    2條第2款條定有明文。又行為後法律有變更者，適用行為時
    之法律，但行為後之法律有利於行為人者，適用最有利於行
    為人之法律，為民國95年7月1日修正施行之刑法第2條第1項
    所明定。查修正後刑法第80條第1項，及修正前刑法第80 條
    第1項關於追訴權時效期間之規定不同，修正後刑法所定時
    效期間較長，表示行為人被追訴之期限較久，自屬對行為人
    不利，比較結果自以修正前刑法有利於行為人，本件被告關
    於追訴權時效，自應適用修正前刑法第80條之規定（即追訴
    權因3年以上、10年未滿有期徒刑者，10年不行使而消滅）
    。復按竊佔罪法定本刑為五年以下有期徒刑，其追訴權時效
    為10年，又竊佔罪為即成犯，於其竊佔行為完成時犯罪即已
    成立，以後之繼續竊佔，乃狀態之繼續，而非行為之繼續，
    司法院36年院解字第3533號解釋有案，並經最高法院66年台
    上字第3118號、25年上字第7374號著有判例可循。故於竊佔
    狀態繼續中變更其使用之方法，不構成另一新竊佔罪，有關
    追訴權時效之起算，仍應以最初竊佔行為完成時為準（最高
    法院83年度台上字第5190號判決參照）。查本件被告於上述
    無償出租系爭土地予邱大瓊供作耕作之用之竊佔狀態繼續下
    ，雖嗣後變更作為墳墓使用（先後埋葬其父、母），惟仍在
    上開系爭土地上所為，應係於竊佔狀態中變更其使用之方法
    ，未擴充原竊佔之範圍，亦不構成另一新竊佔罪，有關追訴
    權時效之起算，應以最初竊佔行為完成時為準。是本件被告
    於80年間占有使用系爭土地，迄告訴人於91年7月4日按鈴申
    告之期間，有台南地方法院檢察署刑事案件申告單附卷可稽
    （見發查卷第1頁），已逾於十年追訴權時效期間，其追訴
    權之時效業已完成甚明。
五、綜上所述，本件被告竊佔犯行，時效應已完成，即不得為實
    體有罪之判決。原審法院未為詳細勾稽全案證據調查所得，
    即為被告竊佔罪刑之判決，容有未洽，被告上訴意旨亦執此
    指摘原判決關於其被依竊佔罪科刑部分不當，為有理由，自
    應由本院將原判決該部分撤銷改判，依法為免訴判決之諭知
    。
據上論結，應依刑事訴訟法第369條第1項前段、第364條、第302
條第2款，判決如主文。
本案經檢察官曾銘芳到庭執行職務。
中    華    民    國  95    年      11    月    30    日
                    刑事第二庭  審判長法  官    葉居正
                                      法  官    吳勇輝
                                      法  官    郭千黛
以上正本證明與原本無異。
不得上訴。
                                      書記官    尤乃玉
中    華    民    國    95    年    12    月    1     日


司法院資訊處製作；財團法人民間司法改革基金會備份。
